臺灣高雄地方法院民事判決　　　　　　　 99年度家訴字第3號
原　　　告　林豐彬
原　　　告　林貞君
前列二人共同
訴訟代理人　紀錦隆律師
　　　　　　孫大昕律師
被　　　告　林信宏
上列當事人間請求塗銷繼承登記事件，本院於民國100年6月9日
言詞辯論終結，判決如下：
    主  文
被告應將坐落高雄縣林園鄉○○○段一五五九地號土地，面積
二百八十二平方公尺、權利範圍全部，於民國九十八年六月廿五
日以遺囑繼承為原因所為之所有權移轉登記予以塗銷。
訴訟費用由被告負擔。
    事實及理由
一、原告起訴主張：
（一）兩造之父林福財於98年5月28日過世，被告林信宏遂持林
      福財生前所簽署之文件（以下稱系爭文件），內容載有：
      「…一、本人坐落於高雄縣林園鄉○○○段1559地號土地
      給予林信宏…立書人：林福財、見證人：鄭化平蔡美嬌、
      中華民國97年2月6日」等字樣，而於98年6月25日逕向高
      雄縣大寮鄉地政事務所辦理上開土地之遺囑繼承登記。然
      系爭文件未載明有遺囑或立遺囑人之文義，亦未如民法
      1187條規定書明立遺囑人死後之財產處理方式，欠缺「遺
      囑」之法定要件，依民法第73條規定當不生遺囑處分之法
      律上效力，本不應以系爭文件辦理系爭土地之遺囑繼承登
      記。詎高雄縣大寮鄉地政事務所承辦人員漏未詳察，竟准
      予登記完竣。職是，上開林福財生前所簽署之文件既非「
      遺囑」，自不生遺囑處分林福財遺產之效力，則被告以系
      爭文件為由辦理系爭土地為己之遺囑繼承登記，而受有「
      登記」及「所有權」之利益，自欠缺法律上之原因，且同
      時侵害原告等基於繼承法律關係之繼承利益（即對系爭土
      地之公同共有權）等財產權，原告爰依不當得利返還請求
      權及侵權行為損害賠償請求權，請求被告塗銷系爭土地之
      遺囑繼承登記。
（二）系爭文件經送請法務部調查局問題文書鑑識實驗室鑑定之
      結果，認為就被告林信宏憑以向高雄縣大寮鄉地政事務所
      辦理將高雄縣林園鄉○○○段1559地號土地（以下稱系爭
      土地）遺囑繼承登記之系爭文件中「林福財」筆跡鑑定之
      結果，認系爭文件「林福財」筆跡，與林福財其餘乙類筆
      跡筆劃特徵相符，應屬林福財本人生前所親寫。惟縱令如
      此，觀乎系爭文件全文，均無表示「遺囑」或「立遺囑人
      」之字意，亦無任何「俟林福財死亡後，系爭土地將遺贈
      予被告林信宏」等字樣，系爭文件與自書遺囑之法定方式
      顯有不符，難認係屬遺囑，自不生自書遺囑為遺贈之效力
      ，充其量僅屬一般書信而已。綜上所述，系爭文件非民法
      第一一九○條所稱之「自書遺囑」，自不容被告持之辦理
      系爭土地之遺囑繼承登記，原告等自得依法主張塗銷上開
      基於無效「遺囑」所為之土地繼承登記。並為如下訴之聲
      明：
  (一)被告應將坐落高雄縣林園鄉○○○段1559地號土地，面積
      282平方公尺、權利範圍全部，於98年6月25日以遺囑繼承
      之登記予以塗銷。
  (二)訴訟費用由被告負擔。
二、被告則辯稱：依民法第1190條規定，自書遺囑者，應自書遺
    囑全文，記明年、月、日，並親自簽名，惟並未規定必須記
    載「遺囑」字樣。本件遺囑係由立遺囑人林福財生前在高雄
    市苓雅區○○○路79巷26號住處自書遺囑全文，並經證人鄭
    化平、蔡美嬌在遺囑上簽名，符合法定方式，原告請求塗銷
    繼承登記，於法不合。
三、原告主張兩造之父林福財於98年5 月28日過世，被告林信宏
    遂持林福財生前所簽署之系爭文件，內容載有：「…一、本
    人坐落於高雄縣林園鄉○○○段1559地號土地給予林信宏…
    立書人：林福財、見證人：鄭化平蔡美嬌、中華民國97年2
    月6日」等字樣，而於98年6月25日逕向高雄縣大寮鄉地政事
    務所辦理上開土地之遺囑繼承登記一情，業據其突出戶籍謄
    本、土地登記謄本為證，並經本院函請高雄縣大寮地政事務
    所調閱該繼承登記之相關資料核閱無誤，堪信為實。
四、兩造就系爭文件是否為被繼承人林福財親筆書寫並簽名有所
    爭執，經本院將系爭文件（編為甲類筆跡）與其他被繼承人
    林福財生前各銀行開戶資料親筆簽名文件（編為乙類筆跡）
    送請法務部調查據鑑定之結果，認為系爭文件其上林福財之
    筆跡與乙類筆跡筆畫特徵相同，有該局100年5月6日調科貳
    字第10000185400號鑑定書在卷可稽；又證人林張簡猛即被
    繼承人林福財之配偶於本院審理時到庭證稱：「（問：你先
    生過世時，林園鄉○○○段地號之土地是要單獨過戶給被告
    ？）是的，因為我四個子女在我先生過世前，都已經把財產
    分配完畢；（問：你先生在世時為何沒有把系爭土地過戶給
    被告？）因為贈與稅很重，要三、四百萬元，所以沒有錢可
    以變更登記；系爭文件是我先生寫的，我先生有告訴我」等
    語，足證系爭文件為被繼承人林福財親筆書寫並簽名之事實
    ，應堪認定。故本件有爭執者僅系爭文件是否具備遺囑之法
    定方式而生遺囑之效力。
五、按遺囑應依法定方式為之，自書遺囑，依民法第1190條規定
    ，應自書遺囑全文，記明年月日，並親自簽名，其非依此方
    式者，不生效力。依上開規定，自書遺囑雖不以記載遺囑字
    樣為必要，但仍須表明被繼承人為民法第1187條規定之死後
    財產處理方式，惟觀諸系爭文件之記載方式，僅能得知被繼
    承人有將系爭坐落林園鄉○○○段1559地號土地贈與給被告
    之意，但無法得知被繼承人係欲使其死後財產發生法律上效
    力之行為，抑或立書人於生前做成財產讓與行為之同意文件
    ，故難以認定為遺囑。雖證人林張簡猛到庭為如前證述，然
    此遺囑法定要式之欠缺，難以由證人之證詞加以補正，況林
    張簡猛證稱被繼承人生前子女已將財產分配完畢，僅因系爭
    土地辦理過戶贈與稅太高，故未過戶給被告，故被繼承人既
    然在生前即已開始分配財產，系爭文件自不無可能係其欲在
    生前欲處理系爭土地之同意文件。再者，訴外人林志聰曾持
    相同文件前往高雄新興地政事務所辦理繼承登記，遭該所拒
    絕辦理，經林志聰訴願後，高雄市政府仍以系爭文件不具備
    遺囑之法定方式而駁回其訴願，有該訴願決定書在卷可按，
    益徵系爭文件在一般正常之判斷標準下，均難以認定為遺囑
    。
六、次按，因故意或過失，不法侵害他人之權利者，負損害賠償
    責任，又負損害賠償責任者，除法律另有規定或契約另有訂
    定外，應回復他方損害發生前之原狀，民法第184條第1項前
    段、第213條第1項分別定有明文。系爭文件既難以認定為被
    繼承人林福財之遺囑，則被告持該文件向地政事務所辦理繼
    承登記，將系爭林園鄉○○○段1559地號土地移轉登記於自
    己名下，乃侵害原告等基於繼承法律關係之繼承權利，原告
    依侵權行為之法律關係請求塗銷系爭土地之遺囑繼承登記，
    於法有據，應予准許。
七、結論：本件原告之訴為有理由，依民事訴訟法第78條，判決
    如主文。
中    華    民    國   100    年    6     月    30    日
                  家事法庭法  官  吳宏榮
上正本證明與原本無異。
如不服本判決，應於送達後20日內，向本院提出上訴狀。
中    華    民    國   100    年    6     月    30    日
                          書記官  林佑盈